最高法院刑事判決　　　　　　九十六年度台上字第一○九二號
上　訴　人　甲○○
　　　　　　　　　　之6號（
選任辯護人　張仁懷律師
上　訴　人　乙○○
　　　　　　　　　　48號（
選任辯護人　楊瀚濤律師
上　訴　人　丙○○
　　　　　　　　　　（
上列上訴人等因擄人勒贖案件，不服台灣高等法院高雄分院中華
民國九十五年十二月七日第二審判決（九十五年度矚上訴字第六
號，起訴案號：台灣高雄地方法院檢察署九十五年度偵字第七三
三八、九一四六號），提起上訴，本院判決如下：
    主  文
原判決關於甲○○、乙○○、丙○○部分撤銷，發回台灣高等法
院高雄分院。
    理  由
本件原判決認定上訴人甲○○、乙○○、丙○○有其事實欄所載
之犯行，因而撤銷第一審判決，依牽連犯從一重改判論處上訴人
等共同連續犯擄人勒贖罪（甲○○處有期徒刑十五年；乙○○，
累犯，處有期徒刑十二年；丙○○處有期徒刑十一年六月）罪刑
，固非無見。
惟查：(一)、證據雖已調查而其內容尚未明瞭者，即與未經調查無
異，如遽行判決，仍屬應於審判期日調查之證據而未予調查。按
修正前刑法第五十六條所規定連續犯之成立，除主觀上須基於一
個概括之犯意外，客觀上須先後數行為，逐次實行而具連續性，
侵害數個同性質之法益，其每一前行為與次行為，依一般社會健
全觀念，在時間差距上，可以分開，在刑法評價上，各具獨立性
，每次行為皆可獨立成罪，構成同一之罪名，始足當之。如依犯
罪之性質及一般日常生活之經驗判斷，行為人係基於一個目的之
單一犯意，其行為在刑法上之評價，得分為若干階段，循序漸進
，其前行之低度行為、預備行為或階段行為，在於實現其後行之
高度行為或重行為時，在前之低度行為、預備行為或階段行為，
即為在後之高度行為或重行為所吸收，尚難將之強分為二個獨立
之行為。原判決事實記載，上訴人等勘察路線、跟蹤曾鴻章之目
的在於強擄曾鴻章，以便向其家人勒贖，嗣因曾鴻章開車速度太
快難以追上，且其年紀較大，擔心擄人過程中發生意外，因而擄
走曾鴻章之女兒曾湘湘，並向其家人勒贖。依其情形，上訴人等
先前之「預備擄人勒贖」行為及嗣後之「擄人勒贖」行為，究係
基於一個目的之單一犯意，而為預備行為與實行行為，或基於概
括之犯意，而為二個獨立之犯罪行為？因攸關實質上一罪或裁判
上一罪之適用，原審未予釐清，即遽行判決，自嫌速斷。(二)、有
罪之判決書，其認定之事實及所載之理由必須互相適合，否則即
屬理由矛盾，其判決當然為違背法令。修正前刑法第五十六條所
規定之連續犯，除客觀上須具備連續數行為而犯同一之罪名外，
在主觀上尤須具備概括之犯意，所謂概括犯意，必須主觀上其多
次犯罪行為，自始均在一個預定犯罪計畫以內逐次進行，始克相
當，若中途另有新犯意發生，縱所犯為同一罪名，究非連續其初
發的意思，即非屬連續犯之範圍。原判決事實記載：上訴人等三
人與原審已判刑確定之方乙盛，原共謀強擄曾鴻章，以便向其家
人勒贖財物，惟於跟蹤、勘察路線，預備擄人時，因曾鴻章開車
速度太快難以追上，且其年紀較大，擔心擄人過程中發生意外，
「乃承前擄人勒贖之概括犯意共同商議將綁架目標轉為較易下手
之曾鴻章之女曾湘湘」（見原判決第四頁第六行至第十六行）。
似認為預備強擄曾鴻章，與嗣後對曾湘湘實行擄人勒贖，係基於
概括之犯意。惟其理由卻記載：「嗣經現場勘察後，因曾鴻章駕
車速度太快，跟蹤不易，且年紀太大，故而『改變計畫』綁架曾
鴻章之女曾湘湘」（見原判決第七頁第二十一行至第二十三行）
，似又認綁架曾湘湘，係「改變計畫」而為之。則上訴人等究係
「主觀上自始即均在一個預定犯罪計畫以內，逐次進行」或「中
途改變計畫」而為之？其事實之認定與理由之說明，不相適合，
亦有理由矛盾之違誤。(三)、死刑、無期徒刑不得加重，刑法第六
十四條第一項、第六十五條第一項分別定有明文。同法第三百四
十七條第一項之擄人勒贖罪，法定本刑為死刑、無期徒刑或七年
以上有期徒刑，其法定最高本刑為死刑、無期徒刑部分，依法不
得加重。乃原判決對於上訴人等論以連續犯時，竟就死刑、無期
徒刑部分一併加重其刑（見原判決第二十三頁第二十二行至第二
十五行），亦有適用法則不當之違法。(四)、二人以上以共同犯罪
之意思，事前同謀，推由其中部分之人實行，其未參與實行之共
謀者，固為學說上所稱之共謀共同正犯，依司法院釋字第一○九
號解釋，仍成立共同正犯。但未參與實行者，因僅有犯罪之謀議
，而無行為之分擔，即不能論以實行之共同正犯。關於竊取車牌
部分，依原判決認定之事實，係認：上訴人等與原審已判刑確定
之方乙盛四人共同基於竊盜之犯意聯絡，「推由甲○○」於民國
九十四年十一月中旬，在高雄縣仁武鄉○○○路與八德西路口，
竊取蔡珍介所有之XO-0009 號汽車車牌二面，以供日後於實行擄
人勒贖時懸掛，避免被追查（見原判決第二頁第二十三行至第三
頁第二行）。如果無訛，則乙○○、丙○○（及已判刑確定之方
乙盛）似僅參與共謀，而未參與實行。惟其理由卻記載「甲○○
、丙○○、乙○○、方乙盛四人，就所犯竊盜罪間，有犯意聯絡
及行為分擔，……應依刑法第二十八條規定論以共同正犯」云云
（見原判決第二十四頁第四行至第九行），又認為乙○○、丙○
○（及已判刑確定之方乙盛）有行為分擔，亦為參與實行之共同
正犯，致將共謀共同正犯與實行共同正犯之觀念混淆，已有未合
。又倘上訴人等三人與已判刑確定之方乙盛間，對於竊盜有犯意
聯絡及行為分擔（即參與實行行為），何以僅成立刑法第三百二
十條第一項之普通竊盜罪，而非同法第三百二十一條第一項第四
款之結夥三人以上竊盜罪？亦有理由矛盾之違誤。(五)、訊問被告
應先告知犯罪嫌疑及所犯所有罪名，罪名經告知後，認為應變更
者，應再告知，刑事訴訟法第九十五條第一款定有明文。上開「
應再告知」之範圍，除指依刑事訴訟法第三百條規定變更之法條
外，尚包括依同法第二百六十七條規定因起訴效力所及而擴張之
罪名在內。原判決理由雖說明，丙○○、乙○○（及方乙盛）之
竊盜罪部分，檢察官雖漏未起訴，因與起訴科刑之擄人勒贖部分
有牽連犯裁判上一罪關係，得併予審判。且以丙○○、乙○○（
及方乙盛）亦觸犯竊盜罪，第一審判決疏未論及，據為撤銷改判
之原因（見原判決第二十五頁第五行至第十二行、第二十五頁末
行至第二十六頁第二行）。但原審於審判期日，僅對方乙盛一人
告知竊盜罪名（見原審卷第一一五頁），並未依上開規定，對丙
○○、乙○○告知擴張之竊盜罪名，使丙○○、乙○○在審判期
日得適切行使法律所賦予之防禦權，亦有違誤。(六)、原審於九十
五年十二月七日裁判時，九十四年一月七日修正、同年二月二日
公布之刑法，已自九十五年七月一日施行，另刑法施行法亦於九
十五年六月十四日修正公布，增訂第一條之一。其中刑法第三十
三條第五款修正為：「罰金：新臺幣一千元以上，以百元計算之
。」刑法施行法第一條之一亦增訂第一項為：「中華民國九十四
年一月七日刑法修正施行後，刑法分則編所定罰金之貨幣單位為
新臺幣。」第二項為：「九十四年一月七日刑法修正時，刑法分
則編未修正之條文定有罰金者，自九十四年一月七日刑法修正施
行後，就其所定數額提高為三十倍。但七十二年六月二十六日至
九十四年一月七日新增或修正之條文，就其所定數額提高為三倍
。」亦即原審為裁判時，刑法分則編所定罰金刑之貨幣單位及最
低數額，已經修正。原審未為新舊法之比較適用，即逕依罰金罰
鍰提高標準條例第一條前段規定，提高其倍數（見原判決第二十
七頁第十四行至第十五行），亦有未合。以上或為上訴意旨指摘
所及，或為本院得依職權調查之事項，應認原判決關於上訴人等
部分，有撤銷發回更審之原因。原判決認為與擄人勒贖罪有裁判
上一罪關係之其餘部分，基於審判不可分原則，併予發回。
據上論結，應依刑事訴訟法第三百九十七條、第四百零一條，判
決如主文。
中　　華　　民　　國　九十六　年    三  　月　  八    日
                      最高法院刑事第十庭
                          審判長法官  謝　俊　雄
                                法官  陳　世　雄
                                法官  魏　新　和
                                法官  吳　信　銘
                                法官  徐　文　亮
      本件正本證明與原本無異
                                      書  記  官
中　　華　　民　　國　九十六　年　　三　　月　 十二　 日
                                                     ｍ
